【裁判字號】    89,訴,553
【裁判日期】    891121
【裁判案由】    給付借款
【裁判全文】
臺灣嘉義地方法院民事判決  八十九年度訴字第五五三號
    原      告  台灣中小企業銀行股份有限公司
    法定代理人  丙○○
    訴訟代理人  甲○○
    被      告  乙○○
    訴訟代理人  黃文力律師
右當事人間給付借款事件，本院判決如左：
    主    文
被告應連帶給付原告新台幣陸拾柒萬伍仟零陸拾貳元，並自民國八十五年九月七日起
至清償日止按年息百分之十‧五九計算之利息，及逾期自八十五年九月七日起至八十
五年十二月十三日止，按上開利率百分之十，自八十五年十二月十四日起至清償日止
，按上開利率百分之二十計算之違約金。
訴訟費用由被告負擔。
    事    實
一、原告方面：
  （一）聲明：如主文所示。
  （二）陳述：
        被告乙○○於民國八十四年四月十三日連帶保證案外人鄭仁宗向本行借款
          新台幣一百萬元正，借款期間自八十四年四月十三日至八十七年四月十三
          日止，分三十六期按月均攤還本息，利息按年息百分之十‧七五計付，利
          率隨本行基本放款利率機動調整，遲延清償時，除仍按上開利率計息外，
          另逾期在六個月以內部份，按上開利率加一成，超過六個月部份按上開利
          率加二成計付違約金，並立有授信約定書及借據各一紙，詎料案外人鄭仁
          宗借款後本息僅付至八十五年五月十三日即拒不清償，債權經鈞院八十六
          年度企字第一七四三號支付命令部份確定後，執行鄭仁宗財產並分受償利
          息違約金二四七七八元外，餘如前開請求金額迄未清償，被告為本件債務
          之連帶保證人，理應負連帶清償責任，並屢向被告求償無果，原告爰基於
          連帶保證之法律關係，提起本件訴訟。
        系爭借據中連帶保證人項下被告之印章與前開授信約定書之印鑑相符，依
          表現代理，被告依法即應對此借款之連帶保證行為負責。又原告於承辦借
          款人鄭仁宗案件時，當時之承辦人員曾以電話連絡被告確認其保證意願，
          並非如被告所言自始未與接觸。
        授信約定書係金融業對授信條件的一般規定，詳列於授信約定書，供作爾
          後所訂立之借據、票據等一切債權、債務契約之一部份，範圍含括立約人
          於本行之一切授信往來，未定有期限，第十三條條款並闡明本約定書係補
          充各個授信契據之一般性共通約款，又借據上之第十六條第一項約定借款
          人及保證人均願將另訂立之授信約定書視為本借據一部。
        銀行間採行印鑑制度已行之多年，並依憑相符之印鑑即生效力，此乃金融
          機構為應大量交易之實際需要而設計，且已運作經年。金融機構授信契約
          之設計，乃以借據、授信約定書及印鑑卡之設置為其內容，之所以仿戶政
          機關建立印鑑卡制之目的，即在於嗣後得以印鑑來認定當事人，若非客戶
          辦理更換印鑑，以相符之印鑑認定當事人往來意思，係屬目前金融業界作
          業慣例，此與地政機關受理不動產所有權移轉或設定負擔申請登記之案件
          時，如義務人提出之申請書上蓋用之印章與其在戶政機關所留存之印鑑章
          相符，即可准了登記之道理相同。縱使事後該客戶或義務人加以否認，對
          於銀行或地政機關而言，係屬善意之第三人，應受法律之保護。
  （三）證據：提出借據一紙及授信約定書、本院八十七年十一月四日嘉院松民執毅
        字第八九○號之債權憑證、分配表、確定證明書、聲明異議狀各一份、裁定
        書、支付命令各二份、辦理簽約對保應行注意事項一份為證
二、被告方面：
  （一）聲請：原告之訴駁回。
  （二）陳述：
        本件原告所提出之借據上連帶保證人處所載「乙○○」三字，並非被告所
          親簽，而其當日並未到場，亦未授權他人蓋章，伊並不知道有借款一事，
          並否認借據上之印文係其所為或所有，且簽名既為鄭仁宗所簽，被告之印
          文亦應係鄭仁宗所偽蓋。
        保證契約之成立，須雙方當事人意思表示須一致才能成立，本件原告與被
          告間根本就未接觸，更遑論有意思表示。
        本件被告並未以行為表示以代理權授與訴外人鄭仁宗，亦無知他人表示為
          代理人而不為反對之表示之情形，事實上原告從未與被告連繫過，連基本
          的對保程序均未進行，竟稱本件有表現代理，被告予以否認，原告自應負
          舉證證明被告有何表現代理之行為。
        對於借貸契約，原告在未徵詢被告同意前，實不能以被告之前有書立授信
          約定書，即謂對於以後他人之借款，被告亦應負保證人責任，或以印章雷
          同，即謂被告應負表現代理人責任，而棄被告之真實意願於不顧，況本件
          原告留存有被告之各種通訊資料，徵詢被告之意願甚為容，易亦未存有顯
          著之困難原告對於本件借款之對保程序，縱無故意，亦難脫有重大過失之
          嫌，依法亦不能主張被告應負表現代理之責。
   （三）證據：提出圖章掛失暨更新印鑑申請書一份為證，並聲請調閱本院八十六
         年度促字第一七四三號支付命令卷、原告之對保程序之相關資料及傳喚負
         責系爭借據之簽立與對保之證人
丙、本院依職權函法務部調查局請求鑑定借據及授信約定書上之印文是否相同。
    理      由
一、原告起訴主張：被告乙○○於民國八十四年四月十三日連帶保證訴外人鄭仁宗向
    本行借款新台幣一百萬元正，借款期間自八十四年四月十三日至八十七年四月十
    三日止，分三十六期，按月平均攤還本息，利息按年息百分之十‧七五計付，利
    率隨本行基本放款利率機動調整，遲延清償時，除仍按上開利率計息外，另逾期
    在六個月以內部份，按上開利率加一成，超過六個月部份按上開利率加二成計付
    違約金，並立有授信約定書及借據各一紙，詎料訴外人鄭仁宗借款後本息僅付至
    八十五年五月十三日即拒不清償，債權經  鈞院八十六年度促字第一七四三號支
    付命令部份確定後，執行鄭仁宗財產並分受償利息、違約金共二萬四千七百七十
    八元外，餘如前開請求金額迄未清償，被告乙○○為本件債務之連帶保證人，理
    應負連帶清償責任，並屢向被告求償無果；且本件被告既自認「授信約定書」係
    其所親簽，印鑑亦為其所有並留存印鑑卡一張予原告，以供借款及保證之往來，
    則其同意以該印鑑作為認定其嗣後借據訂立之意思表示憑據，至為明顯。系爭借
    據中連帶保證人項下被告之印章與前開授信約定書之印鑑相符，被告依法即應對
    此借款之連帶保證行為負責等語。被告則以：借據上之簽名並非其所為，其亦未
    授權他人代簽，原告亦未進行對保程序，且印鑑章業已於八十六年十月三十日遺
    失為由等語資為抗辯。
二、查授信約定書前言記載：「‧‧立約人對貴行之一切受（授）信往來，願遵守左
    列各條款」，其第一條亦記載：「本約定書所稱一切債務，係指立約人對貴行所
    負之票據、借款、墊款、保證等債務及其他債務，並包括其利息，遲延利息、違
    約金、損害賠償及其他有關費用」，開宗明義即以顯著字體強調該內容條款適用
    範圍含括立約人於本行之一切授信往來，未定有期限，第十三條條款並闡明『本
    約定書係補充各個授信契據之一般性共通約款，於立約人簽章交付貴行後生效』
    ，是除非立約人有變更印鑑之特別情事，以書面通知本行，否則是項約定書構成
    授信契據之一部，其效力拘束有關各方，斷不因借據簽訂時點不同而異，所以昭
    其鄭重；客戶與銀行間權利、義務關係之認定，均須遵守前揭條款之約定，並依
    憑相符之印鑑即生效力，此乃金融機構為應大量交易之實際需要而設計，且已運
    作經年。金融機構授信契約之設計，乃以借據、授信約定書及印鑑卡之設置為其
    內容，之所以仿戶政機關建立印鑑卡制之目的，即在於嗣後得以印鑑來認定當事
    人，若非客戶辦理更換印鑑，以相符之印鑑認定當事人往來意思，係屬目前金融
    業界作業慣例，且與最高法院判例，認「除有確切反證，印章如為真正，應推定
    由印章名義人授權為之」之意旨尚稱相符，既未免除銀行之責任，亦未加重銀行
    客戶之責任，並無顯不公平之情事，合先敘明。
三、次查系爭八十四年四月十三日之借據上被告之印文與被告於八十年六月十八日親
    自於授信約定書上之印文，依肉眼從印章之字體、文字之慣性、特徵、筆劃關連
    及組織方式均相同，並有證人林惠秋之證詞，再參酌系爭借據上被告之印文係
    由被告之姊夫鄭仁宗所為，雙方間有親戚關係；被告係於八十六年十月二十七
    日，才在嘉義萬客隆量販店遺失該印鑑，並於八十六年十月三十日前往申請更新
    印鑑（參卷內被告所提圖章掛失暨更換新印鑑申請書）；被告於審理中自認該
    借據上之其印文看起來很像我在授信約定書上的印文，但因不是我親自去蓋的，
    我不知道是不是相同（參八十九年八月二十九日言詞辯論筆錄）等情，應已足堪
    認定系爭借據上之被告印文與被告在授信約定書上所親蓋印章之印文相同無疑！
    又按對保與否，並非保證契約之成立要件，故被告主張本件借貸契約原告之經辦
    人員並未與其為對保手續，縱使為真，被告亦難解免其賠償責任。
四、按依民法第三條第二項明定，用印章代簽名者，其蓋章與簽名生同等之效力。被
    告既不爭執授信約定書簽章之真正，且被告於借據上之印文又與授信約定書上之
    印文相同，則其借貸契約上之簽名有否親為，當不影響兩造保證關係之合法成立
    。又查最高法院三十七年度上字八八一六號判例及七十二年度台上字第三三０九
    號判決明揭『收據、契約書內之印章為真正時，印章名義人應對該收據、契約書
    負責，縱該收據、契約書由他人代為立據，除有確切反證外，仍應推定由印章名
    義人授權為之』，本案被告既自認授信約定書上簽章為其所為，且系爭借據上印
    文之真正亦經認定，被告亦又未能確切反證印鑑遭盜蓋之事實，按諸金融實務慣
    例之印鑑制，應認定兩造保證契約合意成立，被告當因此而負擔連帶保證責任。
五、從而，原告依連帶保證契約請求被告連帶清償六十七萬五千零六十二元及利息、
    違約金，為有理由，應予准許。
六、本件事證已臻明確，兩造其餘攻擊、防禦方法及提出未經援用之證據，斟酌後認
    不影響判決基礎，無逐一論述必要，併此敘明。
七、據上論結，原告之訴為有理由，依民事訴訟法第七十八條判決如主文。
中      華      民      國    八十九    年      十一      月    二十一  日
~B臺灣嘉義地方法院民事第一庭
~B    法  官  蕭道隆
右為正本係照原本作成
如對本判決上訴須於判決送達後廿日內向本院提出上訴狀
中      華      民      國    八十九    年      十一      月    二十四  日
~B    書記官  李銷勳


司法院資訊處製作；財團法人民間司法改革基金會備份。
